【裁判字號】    98,易,1129
【裁判日期】    981104
【裁判案由】    台灣地區與大陸地區人民關係條例
【裁判全文】
臺灣臺北地方法院刑事判決              98年度易字第1129號
公  訴  人  臺灣臺北地方法院檢察署檢察官
被      告  甲○○
            辛○○
選任辯護人  陳萬發律師
上列被告等因違反臺灣地區與大陸地區人民關係條例案件，經檢
察官聲請以簡易判決處刑（97年度偵字第20667 號），本院認不
宜逕以簡易判決處刑（98年度簡字第984 號），改依通常程序審
理，判決如下：
    主  文
甲○○、辛○○均無罪。
    事  實
一、聲請簡易判決意旨略以：被告甲○○係址設臺中市○○路11
    7 號8 樓「海峽兩岸教育交流促進協會」（下稱海峽教育協
    會，另於臺北市○○○路○ 段77號2 樓設有臺北辦事處）之
    理事長，被告辛○○為該協會之秘書長，渠等明知未經許可
    ，不得為大陸地區教育機構在臺灣地區辦理招生事宜或從事
    居間介紹之行為，竟共同基於非法為大陸地區教育機構在臺
    灣地區辦理招生事宜之犯意聯絡，自民國94年至97年間，利
    用報紙廣告及上開協會之網站（網址：www.ctedu.org.tw）
    宣傳該協會代辦留學中國高校、2008年大陸地區大學對臺聯
    合招生、福建省普通高等院校單獨招收臺灣學生簡章，被告
    辛○○並於94年2 月26日，在臺北市國立師範大學綜合大樓
    504 會議室舉行大陸留學說明會，並於現場散發「中華人民
    共和國普通高等學校聯合招收華僑港澳地區及臺灣省學生」
    簡章，提供考生代辦報名、輔導選填志願、考前輔導及由被
    告辛○○陪同考生赴大陸地區應考等事宜，而於94年間有魏
    嘉慧、谷峮德等人經由該協會代為報名應考大陸地區教育機
    構之事宜，每人並繳交新台幣（下同）25,000元；於96年間
    有屠澤恩、施靖容、呂威穎、林恆如等人經由該協會代為報
    名應考大陸地區之教育機構之事宜，每人並繳交25,000元，
    而上開代辦費用，均匯入被告甲○○設於中國信託商業銀行
    臺中分行帳號000000000000號之帳戶內，因認被告二人所為
    ，均違反臺灣地區與大陸地區人民關係條例第23條臺灣地區
    、大陸地區及其他地區人民、法人、團體或其他機構，須經
    許可始得為大陸地區之教育機構在臺灣地區辦理招生事宜或
    從事居間介紹之行為之規定，應依同條例第82條處斷。
二、公訴人認被告二人涉有上開罪嫌，係以被告二人之供述及證
    人丙○○、庚○○、戊○○、己○○、乙○○、丁○○之證
    詞與中華人民共和國普通高等學校聯合招收華僑港澳地區及
    臺灣省學生簡章、福建省普通高等院校單獨招收臺灣學生簡
    章、2008年大陸大學對臺聯合招生文宣各1 份、報紙廣告2
    份、中國信託商業銀行股份有限公司97年6 月5 日中信銀集
    作字第97506517號函及附件甲○○帳號000000000000號帳戶
    歷史交易查詢報表1 份為證。訊據被告二人堅決否認有何公
    訴人所指犯行，均辯稱：伊等是看到許多臺灣地區學生要到
    大陸地區就學卻被騙錢，所以才會提供大陸地區的入學資料
    給臺灣地區學生參考，並帶同臺灣地區學生前往大陸地區參
    加考試。但伊等僅係提供學校系所簡介、排名及入學考試方
    式等訊息，與坊間報章媒體、書籍、網站或電視節目介紹大
    陸地區留學概況並無差別，既未向臺灣地區人民介紹特定學
    校，也無與大陸地區教育機構訂立任何契約，又不曾保證必
    然錄取，臺灣人民仍須接受考試，再由大陸地區學校依據考
    試分數決定是否錄取，並未違反臺灣地區與大陸地區人民關
    係條例第23條之規定等語。
三、按不能證明被告犯罪者，應諭知無罪之判決，又犯罪事實應
    依證據認定之，無證據不得認定犯罪事實，刑事訴訟法第30
    1 條第1 項前段、第154 條第2 項分別定有明文。再所謂認
    定犯罪事實之證據，係指足以認定被告確有犯罪行為之積極
    證據而言，該項證據自須適合於被告犯罪事實之認定，始得
    採為斷罪資料，又苟未能發現相當證據或證據不足以證明，
    自不能以推測或擬制之方法，以為裁判基礎。
四、按被告以外之人於審判外之言詞或書面陳述，除法律有規定
    者外，不得作為證據，刑事訴訟法第159 條第1 項固定有明
    文。惟被告以外之人於審判中滯留國外或所在不明而無法傳
    喚或傳喚不到者，其於檢察事務官、司法警察官或司法警察
    調查中所為之陳述，經證明具有可信之特別情況，且為證明
    犯罪事實之存否所必要者，得為證據，亦為同法第159 條之
    3 第3 款所定。查證人即魏嘉慧母親丁○○於本院審理時因
    遷移戶藉傳喚不到，經本院命拘提仍未到場，足認證人所在
    不明而無法傳喚。本院審酌證人丁○○於調查局詢問時之言
    詞陳述，係於案發之初立即製作，對案發情況之記憶當甚為
    清晰，不致發生一般傳聞證據中證人記憶瑕疵之風險，且亦
    查無調查局人員有違法取證之情，且其證言並為證明犯罪事
    實之存否所必要，參諸前揭規定，自得為證據。
五、經查：
（一）按臺灣地區、大陸地區及其他地區人民、法人、團體或其
      他機構，經許可得為大陸地區之教育機構在臺灣地區辦理
      招生事宜或從事居間介紹之行為。其許可辦法由教育部擬
      訂，報請行政院核定之；違反第23條規定從事招生或居間
      介紹行為者，處1 年以下有期徒刑、拘役或科或併科新臺
      幣100 萬元以下罰金，臺灣地區與大陸地區人民關係條例
      第23條、第82條固有明文。然我國臺灣地區雖未承認大陸
      教育機構之學歷，惟亦無禁止臺灣地區人民前往大陸地區
      教育機構就學，則依其文義解釋，應認上開法文所禁止者
      ，乃係「為大陸地區之教育機構」辦理招生或從事居間介
      紹之行為，若係受臺灣地區人民之託而為臺灣地區人民辦
      理前往大陸就學相關事宜，自與該條規範要件不符。又上
      開法文及立法理由，均未對「居間」一詞加以界定或闡釋
      ，則法文所稱之「居間」，自應就其他法律規定探求其意
      。參以民法第565 條規定：稱居間者，謂當事人約定，一
      方為他方報告訂約之機會，或為訂約之媒介，他方給予報
      酬之契約、第566 條規定：如依情形，非受報酬即不為報
      告訂約機會或媒介者，視為允與報酬。未定報酬額者，按
      照價目表所定給付之。無價目表者，按照習慣給付。可知
      無論報告訂約機會之報告居間，或為訂約媒介之媒介居間
      ，均須存有報酬給付可能情事，始足當之。是臺灣地區與
      大陸地區人民關係條例第23條既規定「為大陸地區之教育
      機構在臺灣地區辦理招生事宜或從事居間介紹之行為」，
      始需經許可，則行為人當需有與大陸地區教育機構約定報
      酬，或因其介紹行為而可獲得大陸地區教育機構之報酬，
      始符合該條所稱之「居間」要件。從而，本條所欲處罰者
      ，應係指臺灣地區、大陸地區及其他地區人民、法人、團
      體或其他機構，與大陸地區教育機構約有報酬或可得報酬
      ，而為大陸地區教育機構報告訂約機會或為訂約媒介之行
      為，若係受臺灣地區人民所託而代辦其他事項，尚難認在
      處罰範圍內。
（二）有關被告二人確有透過海峽教育協會提供大陸地區大學對
      臺聯合招生之應考時間、地點及科目等資訊，並由被告辛○○帶同臺灣地區學生前往大陸地區參加考試等事實，業
      據被告二人供承在卷，且有證人即谷峮德父親丙○○、證
      人即屠澤恩母親庚○○、證人即呂威穎母親己○○、證人
      即林恆如母親乙○○於本院審理時結證及證人即魏嘉慧母
      親丁○○於調查局詢問時證稱大致相符（本院卷第92-100
      頁、第115-118 頁、第95-100頁、第98-99 頁、調查局卷
      第35-36 頁反面）與中華人民共和國普通高等學校聯合招
      收華僑港澳地區及臺灣省學生簡章、福建省普通高等院校
      單獨招收臺灣學生簡章、2008年大陸大學對臺聯合招生文
      宣各1 份（調查局卷第27-32 頁)、 報紙廣告2 份（調查
      局卷第33、34頁）、中國信託商業銀行股份有限公司97年
      6 月5 日中信銀集作字第97506517號函及附件甲○○帳號
      000000000000號帳戶歷史交易查詢報表1 份（調查局卷第
      50-61 頁）為證。
（三）惟被告二人對外代辦前往大陸地區應考之海峽教育協會，
      並未向臺灣地區人民介紹大陸地區特定學校，亦無自稱與
      大陸地區任何教育機構或大學有合作關係而代為招生，且
      未有保證必然錄取入學之承諾，而向海峽教育協會詢問有
      關如何前往大陸地區就學之臺灣地區人民，均係原即已有
      前往大陸地區大學就讀之意願，僅係為圖方便而委託海峽
      教育協會代辦等事實，業據證人丙○○到庭證稱：伊女兒
      不太會唸書，所以就選擇讓她前往大陸地區○○○○○辛○○在說明時，僅有提供大學的資料，沒有介紹特定學校
      ，也沒有保證錄取，只有收取約3 萬元，沒有表示考上要
      另外的酬勞等語（本院卷第93-95 頁反面）、證人己○○
      到庭證稱：伊先生到被告辛○○的海峽教育協會瞭解，經
      協會提供一些考試招生的資料，伊先生回家針對孩子的意
      願及能力填寫，再委託該會代辦報名手續，伊兒子本來就
      有意願要念醫學院，不是因為該協會介紹才要去的。該協
      會不是針對特定學校介紹，簡章裡面有提供學校錄取分數
      ，考生是要靠自己的實力去考試，並沒有保證一定可以錄
      取，兩個人的費用是4 萬多元等語（本院卷第95-97 頁反
      面）、證人乙○○到庭證稱：是伊女兒聽其學長建議前往
      大陸就讀醫科，所以伊女兒就自己上網向海峽教育協會報
      名，伊女兒本來就有特定學校想念，也知道該大陸地區的
      學制及考試項目，所以只有請海峽教育協會代為辦理報名
      及機票與食宿，費用是2 萬多元等語（本院卷第98-99 頁
      反面）、證人庚○○到庭證稱：伊兒子是自願前往大陸學
      校就讀，本來就已經有目標學校，只是請海峽教育協會代
      辦報名及機票與食宿，該協會並沒有保證錄取，費用應該
      是2 萬多元，不用再另外繳費等語（本院卷第116-118 頁
      ）、證人戊○○到庭證稱：伊女兒本來就有意願前往大陸
      地區就學，只是是委請海峽教育協會代辦報名及機票與食
      宿，該協會並沒有保證可以錄取，費用約是25,000元左右
      等語（本院卷第152-154 頁）。
（四）從而，本案被告二人僅有提供不特定學校之簡介、排名及
      入學方式等文書資料，既未保證臺灣地區人民可錄取任一
      學校，亦未替任何大陸地區學校辦理招生，又無證據證明
      有替大陸地區教育機構報告訂約機會而可得報酬，則其辯
      稱係為臺灣地區學生辦理相關事項，應屬可採，尚難遽認
      被告二人確有為大陸地區教育機構從事招生或居間介紹之
      行為。
六、綜上所述，本案公訴人所提證據，尚不足說服本院認被告二
    人有為大陸地區教育機構從事招生或居間之事實。此外，復
    查無其他積極證據足資證明被告二人確有公訴人所指犯行，
    揆諸前揭說明，自應為無罪之諭知，以免冤抑。
據上論斷，應依刑事訴訟法第452 條、第301 條第1 項，判決如
主文。
本案經檢察官葉惠燕到庭執行職務。
中    華    民    國    98    年    11    月    4     日
                  刑事第七庭  法  官  林勇如
上正本證明與原本無異。
如不服本判決應於收受送達後10日內向本院提出上訴書狀，並應
敘述具體理由；其未敘述上訴理由者，應於上訴期間屆滿後20日
內向本院補提理由書（均須按他造當事人之人數附繕本）「切勿
逕送上級法院」。
                              書記官  葉潔如
中    華    民    國    98    年    11    月    4     日


司法院資訊處製作；財團法人民間司法改革基金會備份。
